臺灣高等法院民事判決　　　　　　　　 93年度上易字第113號
上　訴　人
即被上訴人　乙○○
　　　　　　丙○○○
共　　　同
訴訟代理人　張柏山律師
複 代 理人　洪煌村律師
被 上 訴人
即 上 訴人　甲○○
訴訟代理人　丁俊文律師
上列當事人間返還借款事件，兩造對於中華民國92年11月20日臺
灣臺北地方法院92年度訴字第3979號第一審判決各自提起上訴，
本院於94年3月8日言詞辯論終結，判決如下：
    主  文
兩造上訴均駁回。
第二審訴訟費用由兩造各自負擔。
    事實及理由
一、上訴人即被上訴人乙○○及丙○○○（下稱乙○○等二人）
    主張：被上訴人即上訴人甲○○（下稱甲○○）與訴外人陳
    健忠原為夫妻關係，乙○○等二人為陳健忠之父母。甲○○
    與訴外人陳健忠於民國（下同）89年8 月23日簽立借據（下
    稱系爭借據），向乙○○等二人借款新台幣（下同）1,500,
    000 元（下稱系爭借款），並於借款時明白表示對乙○○等
    二人各負全部清償之責。乙○○等二人於92年3 月5 日請求
    甲○○返還上開借款，迄未獲清償，依民法第272 條之規定
    ，甲○○與訴外人陳健忠就系爭借款，應負連帶清償責任，
    又依民法第273 條規定，乙○○等二人得對連帶債務人中之
    一人即甲○○訴請返還系爭1,500,000 元借款，為此爰依消
    費借貸之法律關係，求為命甲○○應給付乙○○等二人1,50
    0, 000元，及自支付命令繕本送達翌日起，至清償日止，按
    年息百分之5 計算利息之判決（原審判命甲○○應給付乙○
    ○等二人300,000 元，及自92年5月17日起，至清償日止，
    按年息百分之5計算之利息，並駁回乙○○等二人其餘之訴
    。兩造各自就其敗訴部分提起上訴）並(一)上訴聲明：(1)原判
    決不利乙○○等二人部分廢棄。(2)上開廢棄部分，甲○○應
    再給付乙○○等二人1,200,000元，及自92年5月17日起，至
    清償日止，按年息百分之5計算之利息。(二)答辯聲明：上訴
    駁回。
二、甲○○則以：乙○○等二人主張有消費借貸關係存在，應就
    金錢之交付及借貸意思之合致負舉證之責，惟乙○○等二人
    主張匯款之事，均係由訴外人陳健忠之帳戶，匯至另一銀行
    之陳健忠之帳戶，並不能證明乙○○等二人已將借款交付，
    此外乙○○等二人又未舉證證明已交付系爭借款之事實，其
    等以消費借貸之法律關係請求甲○○返還，殊無理由等語，
    資為抗辯。並(一)上訴聲明：(1)原判決不利於甲○○部分廢棄
    。(2)上開廢棄部分，乙○○等二人在第一審之訴暨假執行之
    聲請均駁回。(二)答辯聲明：上訴駁回。
三、經查，甲○○與訴外人陳健忠原為夫妻關係，乙○○等二人
    係陳健忠之父母，89年8 月23日甲○○與陳健忠共立借據一
    紙予乙○○等二人，90年4 月17日其二人離婚，並於離婚協
    議書上約定「男女雙方離婚後，男女雙方對男方父親所有債
    務由男方負全部清償責任」等情，為兩造所不爭執，並有借
    據、離婚協議書在卷可稽（見原審訴字第762 號卷10頁、訴
    字第3979號卷16、17頁），堪信此部分為真實。
四、甲○○上訴部分：
  (一)按稱消費借貸者，謂當事人一方移轉金錢或其他代替物之所
    有權於他方，而約定他方以種類、品質、數量相同之物返還
    之契約，民法第474 條定有明文。又金錢借貸契約為要物契
    約，因金錢之交付而生效力。
  (二)查，甲○○與訴外人陳健忠於89年8 月23日簽立借據乙紙，
    載明：「茲向父母親乙○○、丙○○○『支領』新台幣壹佰
    伍拾萬元，其中陸拾萬元『借』為週轉之用，日後分期償還
    。立據人：陳建忠、甲○○」，有借據乙紙在卷可稽（見原
    審訴字762 號卷10頁），而甲○○對該借據之真正亦不爭執
    （見原審訴字第3979號卷13、57、62頁），再參以甲○○與
    陳健忠簽立之離婚協議書亦約定：「男女雙方離婚後，男女
    雙方對男方父親（即乙○○）所有債務由男方負全部清償責
    任」，有甲○○不爭執真正之離婚協議書附卷可稽（見原審
    訴字3979號卷16、62頁），足證甲○○、陳健忠與乙○○等
    二人間就60,000元部分，確有借貸關係存在之合意及交付之
    事實。
  (三)甲○○雖辯稱：乙○○等二人未舉證證明借款已交付之事實
    云云。查，甲○○書立之上開借據載明其及陳健忠已支領借
    款之事實，又於離婚協議書上記載對乙○○負有債務，則乙
    ○○就借款交付之事實已盡舉證之責，甲○○上開所辯，即
    不足採信。
  (四)按民法第271 條規定數人負同一債務而其給付可分者，應各
    平均分擔之。此項屬可分之債，應於平均分擔後，各就其分
    擔之部分負清償之責（最高法院62年台上字第2673號判例意
    旨參照）；又數人負同一債務，而其給付可分者，除法律另
    有規定或契約另有訂定外，應各平均分擔之。又數人負同一
    債務，明示對於債權人各負全部之責任者，始為連帶債務人
    ，債權人方得對之請求全部之給付，觀諸民法第271 條，第
    272條第1項，第273條第1項規定甚明。本件乙○○等二人主
    張甲○○於借款時向乙○○等二人明白表示，各負全部清償
    之責云云，為甲○○所否認。查，本件兩造於借款之初，並
    未約定清償之時間、方法及利息，為乙○○所自認，而證人
    陳健忠亦證稱「（借款當時有無約定如何還款還款期限及利
    息？）都沒有。」等語無訛（見原審訴字第3979號卷56頁）
    ，據此，兩造就系爭借款既未明訂由甲○○與陳健忠連帶各
    負全部清償之責，而系爭借款600,000 元性質上復屬可分之
    債，揆諸首揭說明，依法自應由甲○○與訴外人陳健忠平均
    分擔，各就其分擔之300,000元部分負清償之責。
  (五)甲○○另辯稱：伊與訴外人陳健忠之離婚協議書第2 條明載
    「男女雙方離婚後，男女雙方對男方父親所有債務由男方負
    全部清償責任」，是上開借款債務應由訴外人陳健忠負全部
    清償之責云云。按數人負同一債務或有同一債權，而其給付
    可分者，除法律另有規定或契約另有訂定外，應各平均分擔
    或分受之。其給付本不可分而變為可分者亦同，民法第27 1
    條定有明文，係就可分債權人或可分債務人之對外關係所為
    之規定；至於可分債權人相互間或可分債務人相互間之關係
    乃對內關係，雖應依其間之約定定之，但債權人依民法第27
    1 條之規定行使權利應不受影響，是甲○○以其事後與訴外
    人陳健忠就借款債務分擔比例於離婚協議書另為約定，自不
    得妨害乙○○等二人依法行使權利，甲○○就此所辯，要無
    可採。
  (六)綜上，甲○○與外人陳健忠共同向乙○○等二人借得600,00
    0 元，經催還迄未清償，是乙○○等二人依消費借貸之法律
    律關係請求甲○○給付其分擔額300,000 元，及自支付命令
    繕本送達翌日即92年5月17日起，至清償日止，按5% 計算之
    法定遲延利息，為有理由，應予准許。是則原審就此部分，
    判命甲○○如數給付，於法並無不合。甲○○上訴意旨指摘
    原判決此部分不當，求予廢棄改判，為無理由，應予駁回其
    上訴。
五、乙○○等二人上訴部分：
  (一)按民事訴訟如係由原告主張權利者，應先由原告負舉證之責
    ，若原告先不能舉證，以證實自己主張之事實為真實，則被
    告就其抗辯事實即令不能舉證，或其所舉證據尚有疵累，亦
    應駁回原告之請求（最高法院著有17年上字第917 號判例意
    旨參照）。經查，甲○○與陳健忠向乙○○等二人支領1,50
    0,000元，其中900,000元係供支付乙○○洛杉磯之房地產每
    個月開銷之用，非屬借款一節，有兩造不爭執真正，記載「
    茲向父母親乙○○、丙○○○支領新台幣壹佰伍拾萬元，其
    中陸拾萬元借為週轉之用，日後分期償還。另外玖拾萬元為
    支付位於洛杉磯之房地產每個月之開銷」等語之借據在卷可
    憑（見原審訴字762號卷10頁），而乙○○亦自認：「．
    ．．．因為要搬出去住，向我借的錢，其中六十萬元是要安
    家的，九十萬元的部份是要繳交洛杉磯陳健忠名義的房子貸
    款及清潔費、管理費、保全費用相關費用，之前這些費用都
    是我在負擔．．．」、「（洛杉磯的房子是否你送給陳健忠
    的？）不是，我是委託陳健忠以他自己名義購買的，房子還
    是我的，會委託他處理是因為我不懂英文，也沒有美國籍。
    因為我想賣房子，．．．所以我借他九十萬元處理這房子的
    貸款．．」、「（借款中九十萬元部分，是要支付你託陳健
    忠（處理之）房地的貸款嗎？）是的。」等情屬實（見原審
    訴字第三九七九號卷53頁），核與證人陳健忠證稱：「（九
    十萬元房地的開銷是指何而言？）洛杉磯的房子是我爸爸買
    的，我名義上的所有權人，實際上是屬於我爸爸的，這個九
    十萬元是要付洛杉磯的房子的貸款及相關費用，這些事都是
    我在處理．．」等語相符（見同上卷56頁），是系爭1,500,
    000元中之900,000元係乙○○本於委任關係交付陳健忠，用
    以處理委任事務（即乙○○所有美國洛杉磯房屋貸款、清潔
    、管理、保全等相關事宜費用之處理），是兩造就此900,00
    0 元部分，無消費借貸之合意，堪以認定。從而，乙○○等
    二人主張此部分與甲○○間存有消費借貸契約云云，即屬無
    據。
  (二)乙○○等二人雖辯稱：900,000 元為乙○○委託陳健忠處理
    洛杉磯房屋繳交貸款事宜，嗣房屋賣出後，陳健忠未將該款
    用於處理洛山磯房屋事宜，亦未返還，甲○○及陳健忠表明
    將款轉為借款，故900,000 元部分亦為借款云云。但為甲○
    ○所否認。查，系爭借據已載明「另外玖拾萬元為支付位於
    洛杉磯之房地產每個月之開銷」（見原審訴字卷762號卷10
    頁），且該900,000元係乙○○本於委任關係交付陳健忠，
    用以處理乙○○所有美國洛杉磯房屋貸款、清潔、管理、保
    全等相關費用等事宜，並非借款，已如前述。嗣證人陳健忠
    於本院審理中雖證稱：「（洛杉磯的房屋如何買？）洛杉磯
    的房屋是我爸爸以我名義買的，89年8月23日簽立借據之前
    ，我父親主張要出售洛杉磯的房屋，但我主張不出售該房屋
    ，因此該借款1,500,000元中之900,000元本來要支付洛杉磯
    房屋的貸款及房屋開銷，後來洛杉磯房屋出售，所以將該90
    0,000元未支付貸款轉為借款」等語（見本院一卷64、65頁
    ），但甲○○否認同意將該900,000元轉為借款，乙○○等
    二人對甲○○同意將該900,000元轉為借款乙事，又無法舉
    證證明之，空言所辯，委無足採。是該款既係乙○○等二人
    為委任陳健忠處理乙○○所有位於美國洛杉磯之房屋貸款等
    事宜之用，自非借款，縱嗣後陳健忠同意將該900,000元轉
    為借款，要屬陳健忠與乙○○等二人間之事，要難認甲○○
    就該900,000元亦與乙○○等人達成消費借貸之合意，是乙
    ○○等二人上開所辯，自不足採。
  (三)從而，乙○○等二人主張本於消費借貸之法律關係，請求甲
    ○○再給付1,200,000元，及自92年5月17日起，至清償日止
    ，按年息百分之5 計算之利息，為無理由，不應准許。原審
    就此部分為乙○○等二人敗訴之判決，及駁回其假執行之聲
    請，並無不合。乙○○等二人上訴意旨指摘原判決此部分不
    當，求予廢棄改判，為無理由，應予駁回。
六、本件事證已臻明確，兩造其餘攻擊、防禦方法及所提證據，
    經審酌後認與判決結果不生影響，自無庸一一論述，併此敘
    明。
七、據上論結，本件兩造之上訴，均為無理由，依民事訴訟法第
    449條第1項、第78條，判決如主文。
中　　華　　民　　國　　94　　年　　5 　　月　　3 　　日
                  民事第四庭審判長法　官  張劍男
　　　　　　　　　　　      　　　法　官  彭昭芬
　　　　　　　　　　　    　　　　法　官  蔡芳齡
正本係照原本作成。
不得上訴。
中　　華　　民　　國　　94　　年　　5 　　月　　6 　　日
　　　　　　　　　　　　　　　　　書記官  蔡錦輝
